臺灣臺中地方法院民事判決　九十三年度重訴字第六五號
　　原　　　告　乙○○
　　訴訟代理人　呂勝賢　律師
　　被　　　告　甲○○
右當事人間請求分割共有物事件，經本院於民國九十三年八月五日言詞辯論終結，判
決如左：
    主      文
兩造共有如附表一所示土地准予合併分割，其分割方法如下：
一、坐落臺中縣豐原市○○段一四地號、地目田、面積一一五．四七平方公尺土地：
    如附圖一甲編號部分面積０．００六九三五公頃土地分歸原告取得。
    如附圖一甲編號–Ａ００１部分面積０．００四六一二公頃分歸被告取得。
二、坐落臺中縣豐原市○○段七五地號、地目建、面積三七七．一七平方公尺土地：
    如附圖一乙編號部分面積０．００五八八五公頃土地分歸原告取得。
    如附圖一乙編號–Ａ００６部分面積０．００七七六二公頃土地分歸原告取得
    。
    如附圖一乙編號–Ａ００４部分面積０．００五八五六公頃土地分歸被告取得
    。
    如附圖一乙編號–Ａ００５部分面積０．０一八二一四公頃土地分歸被告取得
    。
三、坐落臺中縣豐原市○○段二五八地號、地目建、面積一０八．七二平方公尺土地
    如附圖二乙所示土地分歸原告取得。
四、坐落臺中縣豐原市○○段二二四地號、地目建、面積二五一．一六平方公尺土地
    ：
    如附圖二甲編號２２４部分面積０．０一二五八公頃土地分歸原告取得。
    如附圖一甲編號２２４–Ａ００１部分面積０．０一二五八公頃土地分歸被告取
    得。
五、坐落臺中縣新社鄉○○○段三三六地號、地目田、面積三三四０平方公尺土地：
    如附圖三編號Ａ部分面積０．一六七０公頃土地分歸原告取得。
    如附圖三編號Ｂ部分面積０．一六七０公頃土地分歸被告取得。
訴訟費用由被告負擔二分之一，餘由原告負擔。
      事實及理由
一、原告方面：
  （一）聲明：如主文所示。
  （二）陳述：如附表一所示五筆土地，為兩造所共有，應有部分各為二分之一。其
        中：臺中縣豐原市○○段二五八地號土地上門牌號碼臺中縣豐原市○○○路
        ○段二十六號之鋼筋混凝土造二層樓房及同縣市○○段七五地號土地上門牌
        號碼臺中市豐原市○○○路○段三二六號之加強磚造二層樓房，及如附圖一
        甲編號部分面積０．００六九三五公頃土地上之增建建物，均為原告所有
        。至臺中縣豐原市○○段七五地號土地上門牌號碼臺中市豐原市○○○路○
        段三二四號之建物則為被告所有。兩造就如附表一所示五筆土地，願按使用
        現況，予合併分割，以增加經濟效益，並同意不互相找補土地價差。
  （三）證據：提出土地登記謄本五份、建築改良物登記簿謄本二份、地籍圖謄本三
        份為證。
二、被告方面：
  （一）聲明：同意兩造所共有如附表一所示五筆土地，按公平原則，予以合併分割
        。
  （二）陳述：對原告所主張之分割方案，沒有意見，至於分割後之土地，如有通行
        之問題，另由兩造自行協商，另同意不互相找補土地之價差。
三、得心證之理由：
  （一）按共有物除因物之使用目的不能分割或契約訂有不分割之期限者外，各共有
        人，得隨時請求分割共有物。又共有物分割之方法，依共有人協議之方法行
        之。分割之方法，不能協議決定者，法院得因任何共有人之聲請，命為左列
        之分配：一以原物分配於各共有人。民法第八百二十三條第一項前段、第八
        百二十四條第二項分別定有明文。
  （二）次按，農業發展條例第三條第十一項規定，耕地：指依區域計畫法劃定為特
        定農業區、一般農業區、山坡地保育區及森林區之農牧用地。另同條例第十
        六條規定，每宗耕地分割後每人所有面積未達０．二五公頃者，不得分割。
        但有下列情形之一者，不在此限：四本條例中華民國八十九年一月四日修正
        施行前之共有耕地，得分割為單獨所有。
  （三）經查，如附表所示五筆土地，為兩造所共有，應有部分各為二分之一。其中
        臺中縣豐原市○○段二五八地號土地上門牌號碼臺中縣豐原市○○○路○段
        二十六號之鋼筋混凝土造二層樓房及同縣市○○段七五地號土地上門牌號碼
        臺中市豐原市○○○路○段三二六號之加強磚造二層樓房，及如附圖一甲編
        號部分土地上之增建建物，為原告所有；另臺中縣豐原市○○段七五地號
        土地上門牌號碼臺中市豐原市○○○路○段三二四號之建物及如附圖一甲編
        號–Ａ００１部分土地上之增建建物，則為被告所有一節，除有原告所提
        出之土地及建物登記謄本在卷可參外，並經本院勘驗現場確認在卷。又系爭
        五筆土地，兩造間並未訂立不分割契約或約定不分割期限等情，亦為兩造所
        不爭執。又坐落臺中縣豐原市○○段一四地號土地及新社鄉○○○段三三六
        地號土地之地目分為「田」、「旱」，惟兩造取得土地所有權之日期，均在
        農業發展條例八十九年一月四日修正實施之前，亦有土地登記謄本上所載原
        因發生日期可資佐證，則依修正後農業發展條例第十六條第四款規定，仍得
        予以分割。是原告請求就系爭五筆土地合併裁判分割，於法自無不合。
  （四）另按，法院定共有物之分割方法，應斟酌當事人之聲明、共有物之性質、共
        有物之客觀情狀、共有物之使用狀況、經濟效用及全體共有人之利益等公平
        決之。查系爭五筆土地，經本院現場履勘結果，其中臺中縣豐原市○○段七
        五地號土地上建有門牌號碼臺中縣豐原市○○○路○段三二０、三二四、三
        二六號等三棟建物存在，目前分別經營汽車材料行、輪胎行及汽車修配場，
        後方即同段一四地號土地則有增建建物供為倉庫使用；而臺中縣豐原市○○
        段二二四地號土地上則有舊式三合院建物一棟；臺中縣豐原市○○段二五八
        地號土地上則為門牌號碼臺中縣豐原市○○○路○段二十六號建物坐落其上
        並經營美容院使用；至臺中縣新社鄉○○○段三三六地號土地則僅有雜草、
        竹木及作物種植，並無建物存在，另有約寬約三公尺之水泥道路可對外聯絡
        一節，業經本院於九十三年四月十四日、九十三年四月二十日分別履勘現場
        ，製有勘驗筆錄及照片十七張在卷可稽。
  （五）經協商分割之方案，兩造同意所共有如附表一所示土地予以分割，其分割方
        法如下：
        １、坐落臺中縣豐原市○○段一四地號、地目田、面積一一五．四七平方公
            尺土地：
            (1)、如附圖一甲編號部分面積０．００六九三五公頃土地分歸原告取
                得。
            (2)、如附圖一甲編號–Ａ００１部分面積０．００四六一二公頃分歸
                被告取得。
        ２、坐落臺中縣豐原市○○段七五地號、地目建、面積三七七．一七平方公
            尺土地：
            (1)、如附圖一乙編號部分面積０．００五八八五公頃土地分歸原告取
                得。
            (2)、如附圖一乙編號–Ａ００６部分面積０．００七七六二公頃土地
                分歸原告取得。
            (3)、如附圖一乙編號–Ａ００４部分面積０．００五八五六公頃土地
                分歸被告取得。
            (4)、如附圖一乙編號–Ａ００５部分面積０．０一八二一四公頃土地
                分歸被告取得。
        ３、坐落臺中縣豐原市○○段二五八地號、地目建、面積一０八．七二平方
            公尺土地如附圖二乙所示土地分歸原告取得。
        ４、坐落臺中縣豐原市○○段二二四地號、地目建、面積二五一．一六平方
            公尺土地：
            (1)、如附圖二甲編號２２４部分面積０．０一二五八公頃土地分歸原告
                取得。
            (2)、如附圖一甲編號２２４–Ａ００１部分面積０．０一二五八公頃土
                地分歸被告取得。
        ５、坐落臺中縣新社鄉○○○段三三六地號、地目田、面積三三四０平方公
            尺土地：
            (1)、如附圖三編號Ａ部分面積０．一六七０公頃土地分歸原告取得。
            (2)、如附圖三編號Ｂ部分面積０．一六七０公頃土地分歸被告取得。
  （六）本院斟酌系爭土地之公告現值、使用現狀，兩造所有之地上建物得以繼續保
        存利用、兩造之應有部分之比例、周邊交通之便利性、分割後關於土地利用
        之完整性、兩造同意以面積增減之分配方式免除分割所得土地價差之找補及
        另行協議通行方式等情事，認兩造協商後之分割方案，核屬公允，爰判決其
        分割方式為如主文所示。
四、末按，分割共有物之訴，係固有必要共同訴訟，原被告之間本可互換地位。本件
    關於分割共有物訴訟部分，原告訴請分割雖於法有據，但被告應訴，實因訴訟性
    質所不得不然，故所為之抗辯自為伸張或防衛權利所必要，如由敗訴當事人負擔
    訴訟費用顯失公平。本院因認本件分割共有物訴訟之訴訟費用負擔，應參酌兩造
    之應有部分，而由兩造平均分擔，始為公允，爰諭知如主文所示訴訟費用負擔之
    比例。
五、據上論結，本件原告之訴為有理由，依民事訴訟法第七十八條、第八十條之一，
    判決如主文。
中　　　華　　　民　　　國　　九十三　　年　　　八　　　月　　 十九 　　日
                                    臺灣臺中地方法院民事第三庭
~B法　　  官　林宗成
右為正本係照原本作成
如不服本判決，應於判決送達後二十日內，向本院提出上訴狀。
中　　　華　　　民　　　國　　九十三　　年　　　八　　　月　　 十九 　　日
~B法院書記官
~F0
┌────────────────────────────────────────────────────┐
│附表一：土地（分割前）                                                                                  │
│                                                                                九十三年度重訴字第六五號│
├───┬───────────────────────┬─┬────────────┬─────────┤
│      │土          地          坐          落        │地│    面             積   │共有人原權利範圍  │
├───┼────┬────┬────┬────────┤  ├────────────┤                  │
│縣  市│市鎮市區○   段   ○ ○  段 │  地        號  │目│    平   方   公   尺   │                  │
├───┼────┼────┼────┼────────┼─┼────────────┼─────────┤
│臺中縣│豐原市  ○○○段  │        │一四            │田│一一五‧四七            │各二分之一        │
├───┼────┼────┼────┼────────┼─┼────────────┼─────────┤
│臺中縣│豐原市  ○○○段  │        │七五            │建│三七七‧一七            │各二分之一        │
├───┼────┼────┼────┼────────┼─┼────────────┼─────────┤
│臺中縣│豐原市  ○○○段  │        │二二四          │建│二五一‧一六            │各二分之一        │
├───┼────┼────┼────┼────────┼─┼────────────┼─────────┤
│臺中縣│豐原市  ○○○段  │        │二五八          │建│一０八‧七二            │各二分之一        │
├───┼────┼────┼────┼────────┼─┼────────────┼─────────┤
│臺中縣│新社鄉  │馬力埔  │        │三三六          │旱│三三四０‧００          │各二分之一        │
└───┴────┴────┴────┴────────┴─┴────────────┴─────────┘
